臺灣高等法院臺中分院刑事判決
110年度上訴字第1929號
上  訴  人  
即  被  告  劉品杉


選任辯護人  謝博戎律師
上列上訴人即被告因毒品危害防制條例案件，不服臺灣臺中地方
法院110年度訴字第144號，中華民國110年8月11日第一審判決（
起訴案號：臺灣臺中地方檢察署109年度偵字第1060、33296、33
297號），提起上訴，本院判決如下：
    主  文
上訴駁回。
    事  實
一、劉品杉明知甲基安非他命係毒品危害防制條例第2條第2項第
    2款所規定之第二級毒品，不得無故持有、販賣，竟意圖營
    利，基於販賣第二級毒品之犯意，於民國108年1月中旬某日
    ，以新臺幣（下同）48萬元之回帳價格（僅先支付28萬元）
    ，向真實姓名、年籍不詳，綽號「樂哥」之成年男子購入第
    二級毒品甲基安非他命一批（約550公克），惟因品質不佳
    不易銷售，劉品杉乃聯繫羅○○（以下所為犯行，經原審法院
    判處罪刑，未據上訴，已告確定）表示有一批品質較差之甲
    基安非他命欲出售，可否代為尋找有意購買之對象，並向羅
    ○○表示事成之後會包紅包答謝，羅○○再聯繫林○○（所為犯行
    業經最高法院以109年度台上字第3752號判決確定）詢問有
    無管道得以出售，林○○表示其可以分次回帳之方式購買該批
    第二級毒品甲基安非他命後轉售，而羅○○亦明知甲基安非他
    命係毒品危害防制條例第2條第2項第2款所規定之第二級毒
    品，不得無故持有、販賣，然為圖得上揭第二級毒品甲基安
    非他命出售後之分紅利潤，竟意圖營利，而與劉品杉共同基
    於販賣第二級毒品之犯意聯絡，於108年1月25日凌晨某時，
    由劉品杉駕車並攜帶前揭第二級毒品甲基安非他命前往臺中
    市某地點與羅○○碰面，嗣2人再一同前往臺中市北區益民商
    圈附近之日租套房與林○○碰面，羅○○並表示願意為林○○擔保
    毒品價金之付款，劉品杉遂將上揭甲基安非他命販賣予林○○
    ，並約定價金至少為48萬元，其餘利潤俟林○○將該批毒品分
    裝全部銷售完畢後再予朋分。而林○○取得上揭第二級毒品甲
    基安非他命後，隨即外出，並於同日稍後返回租屋處，先將
    部分價金20萬元交付予劉品杉。嗣因李○○（所為犯行業經最
    高法院以109年度台上字第1775號判決確定）、吳○○（所為
    犯行業經最高法院以109年度台上字第3752號判決確定）、
    林○○遭員警查獲，始循線查悉上情。
二、案經臺中市政府警察局第二分局移送臺灣臺中地方檢察署檢
    察官偵查起訴。
    理  由
壹、證據能力方面
一、按被告以外之人於審判外之言詞或書面陳述，除法律有規定
    者外，不得作為證據，刑事訴訟法第159條固定有明文，惟
    被告以外之人於審判外之陳述，雖不符同法第159條之1至之
    4規定，而經當事人於審判程序同意作為證據，法院審酌該
    言詞陳述或書面陳述作成時之情況，認為適當者，亦得為證
    據；又當事人、代理人或辯護人於法院調查證據時，知有第
    159條第1項不得為證據之情形，而未於言詞辯論終結前聲明
    異議者，視為有前項之同意，同法第159條之5亦定有明文。
    其立法意旨在於傳聞證據未經當事人之反對詰問予以核實，
    原則上先予排除，惟若當事人已放棄詰問或未聲明異議，基
    於證據資料愈豐富，愈有助於真實發現之理念，且強化言詞
    辯論原則，法院自可承認該傳聞證據例外擁有證據能力。經
    查，本案判決所引用之供述證據（含言詞及書面陳述），檢
    察官、上訴人即被告劉品杉（下簡稱被告）及其選任辯護人
    於於本院審理中調查證據時，均未於言詞辯論終結前聲明異
    議（本院卷第73至80頁），本院審認上開證據作成時之情況
    ，應無違法取證或不當情事，與本案待證事實間復具有相當
    之關聯性，以之作為證據應屬適當，依刑事訴訟法第159條
    之5規定，自有證據能力。
二、本案認定犯罪事實之其餘證據資料（含書證、物證等），均
    與本案事實具有關聯性，並無事證足認有違背法定程式或經
    偽造、變造等情事，且經本院依法踐行調查程序，檢察官、
    被告及辯護人對於證據能力均未爭執，故依據刑事訴訟法第
    158條之4反面規定，均具有證據能力。
貳、實體方面：
一、認定本案犯罪事實所憑證據及理由：
　㈠上開犯罪事實，業據被告於警詢、偵查、原審及本院審理時
    坦承不諱（參他卷第347至363、411至414頁，偵1060號卷第
    198至201、277至279頁，原審卷第159至170、399至415頁，
    本院卷第80、81頁），核與證人即同案被告羅○○於警詢、偵
    查及原審所為證述（參他卷第119至131、229至233、311至3
    15、322至324頁，偵1060號卷第73至77、93、117至119、13
    3、134、179、180、198至201、259、260、277至279頁，偵
    33296號卷第91至95頁，原審卷第107、108、159至170、399
    至415頁），證人林○○、李○○、吳○○、潘○○分別於警詢、偵
    查所為證述（參他卷第295至296、322至323、432至434頁，
    偵33296號卷第97至111、113至123、133至139、147至151、
    153至169、173至177、183至191、193至197、203至221、22
    3至237、239至253頁，偵34175號卷第19至31、59至63、97
    至98頁，偵1060號卷第180頁）大致相符，復有林○○手機內
    對話紀錄翻拍照片、內政部警政署刑事警察局108年2月26日
    刑鑑字第1080013050號鑑定書、臺中市政府警察局第二分局
    文正派出所搜索、扣押筆錄、扣押物品目錄表、扣押物品照
    片各1份在卷可證（偵33296號卷第129至131、269至281、28
    5至286、287至300頁）；被告之自白，核與事實相符，堪信
    為真實。
　㈡近年來毒品之濫用，危害國民健康與社會安定日益嚴重，治
    安機關對於販賣或施用毒品之犯罪行為，無不嚴加查緝，各
    傳播媒體對於政府大力掃毒之決心亦再三報導，已使毒品不
    易取得且物稀價昂，苟被告於有償交付毒品甲基安非他命予
    買受人之交易過程中無利可圖，縱屬至愚，亦無甘冒被取締
    移送法辦判處重刑之危險而平白從事上開毒品交易之理，是
    其販入之價格必較其出售之價格為低，而有從中以買賣價差
    或量差謀利之意圖及事實，應屬合理認定；又販賣毒品甲基
    安非他命係違法行為，非可公然為之，而毒品甲基安非他命
    亦無公定價格，係可任意分裝增減分量，每次買賣之價格、
    數量，亦隨時依雙方之關係深淺、資力、需求量、對行情之
    認知、來源是否充裕、查緝是否嚴謹、購買者被查獲時供述
    購買對象之可能風險之評估等因素，而異其標準，機動調整
    ，非可一概論之。而販賣之利得，除非經行為人詳細供出各
    次所販賣毒品之進價及售價，且數量俱臻明確外，實難查得
    其交易實情，然販賣者從價差或量差中牟利，方式雖異，惟
    其販賣行為在意圖營利則屬同一。從而，舉凡有償交易，除
    足以反證其確係另基於某種非圖利本意之關係外，通常尚難
    因無法查悉其精確之販入價格，作為是否高價賣出之比較，
    諉以無營利之意思而阻卻販賣犯行之追訴。是本案被告上開
    販賣第二級毒品甲基安非他命之犯行係屬重罪，如於買賣之
    過程中無利可圖，被告當無甘冒觸犯刑罰之高度風險幫助他
    人取得毒品之理，佐以被告迭於警詢、偵查、原審及本院審
    理時均已自承：待林○○將本案第二級毒品全部分裝販賣完畢
    後，多於48萬元之價金將由同案被告羅○○與其共同朋分等語
    ，業如前述；是被告主觀上顯有營利之意圖而販賣甲基安非
    他命之犯意，應足以認定。
　㈢綜上所述，本案事證明確，被告上開販賣第二級毒品甲基安
    非他命之犯行，洵堪認定，應予依法論科。
二、論罪理由
　㈠按比較新舊法時，應就罪刑有關之一切情形，比較其全部之
    結果，而為整個之適用，不能割裂而分別適用有利益之條文
    （最高法院27年上字第2615號裁判意旨參照）。本案被告行
    為後，毒品危害防制條例第4條第2項業已修正，並於109年1
    月15日公布，同年7月15日施行，而修正前毒品危害防制條
    例第4條第2項規定：「製造、運輸、販賣第二級毒品者，處
    無期徒刑或7年以上有期徒刑，得併科1千萬元以下罰金。」
    ，修正後毒品危害防制條例第4條第2項則規定：「製造、運
    輸、販賣第二級毒品者，處無期徒刑或10年以上有期徒刑，
    得併科1千5百萬元以下罰金。」，是修正後之毒品危害防制
    條例第4條第2項有關有期徒刑及罰金刑之法定刑部分均已為
    提高；另修正前毒品危害防制條例第17條第2項規定：「犯
    第4條至第8條之罪於偵查及審判中均自白者，減輕其刑。」
    ，修正後該條第2項則規定：「犯第4條至第8條之罪於偵查
    及歷次審判中均自白者，減輕其刑。」，該條項修正前規定
    只要於偵查中自白並於事實審審判中曾自白者，即可減輕其
    刑之規定，條件較為寬鬆，而該條項修正後即須於偵查及歷
    次審判中均自白者，始得減輕其刑，適用之條件較嚴，綜核
    前揭新舊法之比較結果，以修正前規定較有利於被告，依刑
    法第2條第1項前段規定，此部分自應適用被告行為時之修正
    前毒品危害防制條例之規定。
　㈡核被告上揭所為，係犯修正前毒品危害防制條例第4條第2項
    之販賣第二級毒品罪。被告上開所示販賣第二級毒品甲基安
    非他命，而持有第二級毒品甲基安非他命之低度行為，應為
    販賣第二級毒品之高度行為所吸收，不另論罪。
　㈢被告與同案被告羅○○2人就上揭所為，有犯意聯絡、行為分擔
    ，為共同正犯。
　㈣修正前毒品危害防制條例第17條第2項規定：「犯第4條至第8
    條之罪於偵查及審判中均自白者，減輕其刑。」又所謂自白
    ，乃犯罪嫌疑人或被告對自己犯罪事實之全部或一部為肯定
    之供述之謂，其供述之方式不以主動陳述犯罪事實之全部或
    一部為限，即使在偵查或審判中，於接受有偵查犯罪或審判
    職務之公務員就其涉及之犯罪事實訊問時，被動為承認該犯
    罪事實之意思表示者，亦不失為自白（最高法院97年度台上
    字第2119號判決意旨參照）。經查，被告就本案販賣第二級
    毒品之犯行，於偵查、原審及本院審理時均自白不諱，已如
    前述，符合修正前毒品危害防制條例第17條第2項之規定，
    自應就被告上開所犯販賣第二級毒品之犯行，減輕其刑。
　㈤被告之辯護人雖以被告販賣毒品對象僅有一人，並未於市場
    流通過久，所造成之危害有限，且約定之成本尚未回收，請
    求依刑法第59條規定減輕其刑等語；然按刑法第59條之酌量
    減輕其刑，必於犯罪之情狀，在客觀上足以引起一般同情，
    認為即予宣告法定低度刑期，猶嫌過重者，始有其適用。如
    別有法定減輕之事由，應先依法定減輕事由減輕其刑後，科
    以最低刑度，猶嫌過重時，始得為之；若有二種以上法定減
    輕事由，仍應先依法定減輕事由遞減其刑後，科以最低刑度
    ，猶嫌過重時，始得再依刑法第59條規定酌減其刑（最高法
    院101年度台上字第3089號判決參照）。本院審酌毒品戕害
    國民健康至鉅，製造、運輸、販賣等行為情節尤重，更應嚴
    加非難，所為實乃法所不容而懸為厲禁，被告係有正常智識
    之人，自難諉為不知，又審酌甲基安非他命於目前國內流通
    之泛濫，對社會危害之深且廣，此乃一般普遍大眾皆所週知
    ，被告為智慮成熟之成年人，是其並非不知毒品危害之人，
    苟於法定刑度之外，動輒適用刑法第59條之規定減輕其刑，
    亦不符禁絕毒品來源，使國民遠離毒害之刑事政策；且本院
    就被告所為販賣第二級毒品犯行，已依修正前毒品危害防制
    條例第17條第2項規定減輕其刑，與被告本案所犯販賣第二
    級毒品數量達約550公克、購入價金高達48萬元等犯罪情節
    相衡，難認有何過苛而足以引起一般人同情之情形，是被告
    之辯護人請求依刑法第59條規定酌減其刑，均無足採。
三、上訴駁回理由
　㈠原審審理後，認被告如事實欄一所示販賣第二級毒品犯行，
    事證明確，適用修正前毒品危害防制條例第4條第2項、第17
    條第2項，刑法第11條、第2條第1項前段、第28條、第38條
    之1第1項前段、第3項規定，並審酌毒品對社會秩序及國民
    健康危害至深且鉅，嚴重影響社會治安，製造、運輸、販賣
    等行為情節尤重，更應嚴加非難，被告正值青壯，竟不思以
    正途獲取財物，明知毒品對人體健康戕害甚鉅，為牟取利益
    ，無視國家杜絕毒品犯罪之禁令，率爾販賣毒品予他人，肇
    生他人毒品之來源，戕害國民身心健康，並有滋生其他犯罪
    之可能，兼衡被告犯後尚知坦承犯行，態度尚可，暨其時自
    陳之智識程度、家庭生活及經濟狀況，再考以本案犯罪動機
    、目的、手段、犯罪所生之危害、所獲利益等一切情狀，量
    處有期徒刑3年8月。另就沒收部分，詳予說明如後。核其認
    事用法，均無不當，量刑亦顯已斟酌刑法第57條各款情形，
    並無過重之情形，應予維持。
　㈡被告上訴意旨請求依刑法第59條規定請求減輕其刑，並無理
    由，已如前述。至被告雖再請求考量其本案犯行、犯後態度
    等，予以從輕量刑等語；惟按刑罰之量定，屬法院自由裁量
    之職權行使，應審酌刑法第57條所列各款事由及一切情狀，
    為酌量輕重之標準，並非漫無限制；量刑輕重係屬事實審法
    院得依職權自由裁量之事項，苟已斟酌刑法第57條各款所列
    情狀而未逾越法定刑度，不得遽指為違法；且在同一犯罪事
    實與情節，如別無其他加重或減輕之原因，下級審量定之刑
    ，亦無過重或失輕之不當情形，則上級審法院對下級審法院
    之職權行使，原則上應予尊重（最高法院72年台上字第6696
    號、75年台上字第7033號及85年度台上字第2446號判決意旨
    參照）。本案原審已本於被告之責任為基礎，並已具體斟酌
    刑法第57條所列情形而為量刑，未有偏執一端而有失之過重
    、失衡等情事，均已如前述；依上開說明，即不得遽指為未
    審酌上情而量刑過重。被告此部分上訴意旨，亦難為本院所
    採用。
　㈢至被告另就沒收部分提起上訴，同無理由，詳如後述。
　㈣綜上所述，本件被告上訴，並無理由，應予駁回。
四、沒收部分
　㈠按犯罪所得，屬於犯罪行為人者，沒收之。但有特別規定者
    ，依其規定；前二項之沒收，於全部或一部不能沒收或不宜
    執行沒收時，追徵其價額。刑法第38條之1第1項、第3項分
    別定有明文。次按為避免被告因犯罪而坐享犯罪所得，顯失
    公平正義，而無法預防犯罪，且為遏阻犯罪誘因，並落實「
    任何人都不得保有犯罪所得」之普世基本法律原則，刑法第
    38條之1已明文規範犯罪利得之沒收，期澈底剝奪不法利得
    ，以杜絕犯罪誘因。關於犯罪所得之範圍，依該條第4項規
    定，包括違法行為所得、其變得之物或財產上利益及其孳息
    。再參照刑法第38條之1立法理由所載稱：「依實務多數見
    解，基於澈底剝奪犯罪所得，以根絕犯罪誘因之意旨，不問
    成本、利潤，均應沒收。」等旨，明顯不採淨利原則，於犯
    罪所得之計算，自不應扣除成本（最高法院110年度台上字
    第4159號判決意旨參照）。
　㈡查本案販賣第二級毒品犯行所得20萬元，已由被告取得，業
    據被告於警詢時自陳在卷（參偵33297號卷第45至47頁），
    是此部分即屬被告之犯罪所得，雖未扣案，仍應依刑法第38
    條之1第1項前段、第3項之規定，於被告所犯罪刑項下宣告
    沒收，並諭知於全部或一部不能沒收或不宜執行沒收時，追
    徵其價額。
　㈢被告上訴意旨雖以其自林○○處取得本案毒品交易價金20萬元
    後，即交予上手「樂哥」，可見被告並未保有20萬元之犯罪
    所得，甚且被告尚未取得尾款28萬元，仍須承擔損失等語。
    查被告雖以48萬元之回帳價格購入本案第二級毒品甲基安非
    他命，然被告亦已自其毒品下游林○○處取得20萬元毒品交易
    價金，至其將之交付予「樂哥」不過係履行其應給付價金之
    約定，自非謂被告於本案販賣第二級毒品犯行中毫無犯罪所
    得；又被告為本案犯行前，雖耗費48萬元成本，惟依前開說
    明，沒收修法重在澈底剝奪犯罪所得，以根絕犯罪誘因之意
    旨，不問成本、利潤，均應沒收，自不應予扣除；據上，被
    告上訴意旨指摘原判決沒收20萬元有所違誤等語，尚無法為
    本院所採用。
據上論結，應依刑事訴訟法第368條，判決如主文。
本案經檢察官王亮欽提起公訴，檢察官郭景東到庭執行職務。
中　　華　　民　　國　　110 　年　　12　　月　　29　　日
            刑事第七庭  審判長法  官  梁  堯  銘
                              法  官  張  智  雄
                              法  官  王  鏗  普
以上正本證明與原本無異。
如不服本判決得於收受送達後20日內向本院提出上訴書狀，其未
敘述上訴之理由者，並得於提起上訴後20日內向本院補提理由書
（均須按他造當事人之人數附繕本）「切勿逕送上級法院」。因
疫情而遲誤不變期間，得向法院聲請回復原狀。
                              書記官  周  巧  屏
　　　　　　　　　　　　　　　
中　　華　　民　　國　　110 　年　　12　　月　　29　　日
附錄論罪科刑之法條：
修正前毒品危害防制條例第4條第2項
製造、運輸、販賣第二級毒品者，處無期徒刑或7年以上有期徒
刑，得併科新臺幣1千萬元以下罰金。